【裁判字號】    97,上易,1075
【裁判日期】    970717
【裁判案由】    竊盜
【裁判全文】
臺灣高等法院臺中分院刑事判決        97年度上易字第1075號
上  訴  人  臺灣臺中地方法院檢察署檢察官
被      告  丙○○
                    現在臺灣臺中監獄苗栗分監執行中
上列上訴人因被告竊盜案件，不服臺灣臺中地方法院96年度易字
第5305號中華民國97年4月11日第一審判決（起訴案號：臺灣臺
中地方法院檢察署96年度偵字第16790號），提起上訴，本院判
決如下：
    主  文
上訴駁回。
    理  由
一、本案經本院審理結果，認第一審判決對被告丙○○為無罪之
    諭知，核無不當，應予維持，並引用第一審判決書記載之證
    據及理由（如附件）。
二、檢察官上訴意旨略謂：
  (一)原審判決認本案欠缺被告行竊之直接證據，應成立收受贓物
    罪，而不構成竊盜罪。惟被告前有多次竊盜及贓物前科，理
    應知悉收受贓物罪之法定刑較竊盜罪輕，在委託陳玉琪出售
    贓物之事證如此明確之情形下，衡諸常情，被告自會評估上
    述不利之事證，對其造成何種影響後，或許坦承收受贓物之
    犯行，或許辯稱自第三人處收受，但不知為贓物云云，以規
    避較重之竊盜罪。但被告卻矢口否認犯行，辯稱未委託出售
    ，亦與扣案之行動電話毫無關聯云云，被告自警詢、偵查乃
    至審理階段皆未辯解有自不詳之人收受該行動電話之情節，
    而起訴書亦未認定相同事實，既然被告無法交代贓物來源，
    法院又如何認定被告與被害人間尚有「第三人」存在，而有
    「收受贓物」之事實？
  (二)在司法實務上認定竊盜罪之成立，多非要求須直接證據，因
    並非每一遭竊處所均設有監視器可攝得行為人行竊過程之畫
    面，且行竊過程中恰巧遭被害人或證人目擊之機率亦在少數
    ，縱令現場採得被告之指紋，亦非得直接證明證明被告行竊
    之事實，故該指紋亦非屬直接證據，因此執法者所得蒐集之
    證據多數情況係間接證據。本案固缺乏直接證據，但綜合多
    數證人之證詞，應可合理研判得知被告係自被害人乙○○車
    上竊取行動電話後，委由陳玉琪出售牟利等事實。
三、按認定犯罪事實應依證據，為刑事訴訟法所明定，故被告否
    認犯罪事實所持之辯解，縱屬不能成立，仍非有積極證據足
    以證明其犯罪行為，不能遽為有罪之認定，亦經最高法院30
    年上字第1831號判例揭示甚明。又我國刑事舉證責任依刑事
    訴訟法第161條、第163條條文及立法說明，檢察官對於構成
    要件該當性（包括客觀構成要件、主觀構成要件）、犯罪加
    重要件、處罰條件存在之事實負舉證責任；至於刑事訴訟法
    第161條之1規定「被告得就被訴事實指出有利之證明方法」
    ，係賦予被告主動實施防禦之權利，以貫徹當事人對等原則
    ，並非將檢察官應負之舉證責任轉換予被告。雖刑事訴訟法
    僅規定檢察官就被告之犯罪事實有舉證責任，對於被告的舉
    證責任未作明確規定，被告若單純否認，當然沒有舉證責任
    ，但被告為避免法官形成有罪心證，有實施防禦之權利，若
    被告進一步提出積極抗辯，被告為證明其抗辯為真實，除法
    律規定不需舉證的情形外（例如公眾週知、於法院已顯著或
    法院職務上已知的事實），原則上被告對之應負有「提出證
    據責任」（但不負終局的「說服責任」，即當事人一造使裁
    判者於證據調查後採信其主張之責任），若被告能證明至「
    有合理懷疑」程度，檢察官應就抗辯事由不存在負舉證責任
    ，證明至「無合理懷疑」程度。雖「認定犯罪事實所憑之證
    據，並不以直接證據為限，即綜合各種間接證據，本於推理
    作用，為其認定犯罪事實之基礎，仍非法所不許」，惟以間
    接事實推定主要事實，仍應依理性的推論為據，實務上所謂
    之經驗法則、論理法則屬之。即甲事實存在若已被證明，乙
    事實則無直接證據證明，可依經驗法則、論理法則合理地推
    定乙事實存在，惟綜合各種間接證據，乙事實仍「存有合理
    懷疑」程度時，自不得遽以推論。舉例言之，某甲在與竊案
    發生時間、場所接近的時地持有贓物，若甲無法交待贓物來
    源，應可合理認定其竊盜。若甲持有贓物時間與竊案發生時
    間、場所相距較遠，其否認竊盜，又無其他證據證明其竊盜
    時，則不應遽予論以竊盜罪，至甲是否構成贓物或其他犯罪
    ，應由檢察官另依全案證據加以追訴。
四、檢察官所指被告有竊取被害人乙○○所有之手機1支，既乏
    直接證據足以證明，被告持有並出售該贓物之行為雖有可議
    ，然既查無確切證據足資證明被告有何竊盜行為，則原審予
    以諭知無罪之判決，並無不合，上訴意旨仍執前詞指摘原判
    決不當，非可採取，上訴為無理由，應予駁回。
五、據上論斷，應依刑事訴訟法第373條、第368條，判決如主文
    。
本案經檢察官甲○○到庭執行職務。
中    華    民    國    97    年    7    月    17     日
            刑事第七庭    審判長法  官  林  榮  龍
                                法  官  張  惠  立
                                法  官  鄭  永  玉
上列正本證明與原本無異。
不得上訴。
                                書記官    瑞  芳
中    華    民    國    97    年    7    月    17     日


司法院資訊處製作；財團法人民間司法改革基金會備份。
